【裁判字號】    97,訴,1074
【裁判日期】    971110
【裁判案由】    給付居間報酬
【裁判全文】
臺灣臺北地方法院民事判決              97年度訴字第1074號
原      告  丁○○○○○
法定代理人  乙○○
訴訟代理人  魏翠亭律師
被      告  台灣金聯資產管理股份有限公司
                      樓
法定代理人  戊○○
訴訟代理人  陳丁章律師
複代理人    林志宏律師
上列當事人間請求給付居間報酬事件，本院於民國97年10月27日
言詞辯論終結，判決如下：
    主      文
被告應給付原告新臺幣貳佰柒拾柒萬伍仟元，及自民國九十七年
一月二日起至清償日止，按年息百分之五計算之利息。
原告其餘之訴駁回。
訴訟費用由被告負擔二分之一，餘由原告負擔。
本判決第一項於原告以新臺幣壹佰萬元供擔保後，得假執行；但
被告如以新臺幣貳佰柒拾柒萬伍仟元為原告預供擔保，得免為假
執行。
原告其餘假執行之聲請駁回。
    事實及理由
壹、程序方面：
一、原告係乙○○及蘇國森合夥成立之組織，且推舉乙○○為執
    行業務之負責人，業經本院依職權調取營利事業登記卷宗查
    明，且有合夥契約書附卷可稽（見本院卷第85頁），是乙○○代表原告起訴，於法尚無不合，起訴之當事人適格應已具
    備。
二、被告法定代理人原為洪三雄，嗣變更為戊○○，有其提出之
    公司變更登記事項表可稽，並據聲明承受訴訟（見本院卷第
    133至138頁），於法亦無不合，爰准許之。
貳、實體方面：
一、原告主張：被告擬出售其所有坐落於苗栗縣銅鑼鄉○○村○○○路4號廠房二棟及及基地（即系爭廠房），分別透過網
    路及於現場懸掛出售大布條之方式，標明歡迎各界人士洽詢
    之旨。伊得悉後，經由法定代理人及業務員邱玠群與被告接
    洽，其後覓得乙位顏姓買主，即多次帶同勘查，並與被告承
    辦人員多次洽商買賣條件，甚先後兩次提交顯示具有購買意
    願及誠意之斡旋金，及三次提出上開購買申請書，但因價差
    等條件而未成立買賣。迨96年11月上旬，伊又找到有購買意
    願之訴外人昱晶能源科技股份有限公司（下稱昱晶公司），
    並由伊提供系爭廠房之登記資料、建築設計圖，另多次帶往
    勘查系爭廠房，及協商買賣條件。詎被告私下找昱晶公司於
    96年11月14日洽定新臺幣（下同）1億8500萬元買賣金額，
    旋即由旭晶光電股份有限公司（下稱旭晶公司）簽訂不動產
    購買申請書及買賣契約，且辦妥所有權移轉登記手續。以被
    告出售之價金之3%計算，被告應給付555萬元之報酬。為此
    ，依民法第565條及第566條規定起訴，並聲明：被告應給付
    555萬元，及自97年1月2日起至清償日止，按年息5%計算之
    利息（見本院卷149頁）；願供擔保，請准宣告假執行。
二、被告則辯以：伊以於網站上公開不動產物件資訊方式為要約
    之誘引，有意願居間者，應提出仲介申請書，經伊同意，即
    簽（議）訂仲介契約，其後始得代理買方或由買方自行提出
    不動產購買申請書，並交付要約保證金，經伊評估買方所提
    條件（尤其是價金）有成立交易機會，再提供不動產買賣契
    約範本供進一步商議。原告既未踐行前開程序，兩造自未成
    立居間或仲介契約。又囿於人力，只要有意買受不動產而欲
    入內觀看，簽訂切結書，伊即交付鑰匙，非得逕謂授與代理
    權或為任何要約或承諾。至於原告陪同昱晶公司人員前來磋
    商，僅係該公司代理人，仍難認兩造有何居間或仲介之合意
    。並聲明：原告之訴及假執行之聲請均駁回；如受不利判決
    願供擔保，請准宣告免為假執行。
三、本件不爭執之事實（見本院卷149頁反面）：
  (一)系爭房地原為被告所有，被告並曾於系爭廠房大門外側圍牆
    懸掛租售之紅色看板（見本院卷73頁、145頁證人甲○○證
    詞）。
  (二)原告員工丙○○於95年11月27日出具切結書，向被告借用系
    爭廠房大門鑰匙（見本院卷74頁），迄未交還鑰匙。
  (三)原告為仲介訴外人顏金池買受系爭房地一半，先後於96年10
    月5日以申請買賣價金8150萬元，向被告提出申請書及仲介
    契約，原告並以顏金池名義提出不動產購買申請書，且檢附
    面額81萬5千元之支票（見本院卷63、67至70頁；29頁），
    原告繼於96年10月29日以買賣價金1億元提出申請，並提出
    仲介契約，原告再以顏金池名義提出不動產購買申請書，且
    附上100萬元支票（見本院卷64至66、71、72頁；29頁）。
  (四)被告於96年11月22日以1億8500萬元出售系爭房地，由旭晶
    公司與被告簽訂不動產買賣契約，並於96年12月6日登記為
    旭晶公司所有（見本院卷113頁證人己○○證詞、142頁反面
    證人甲○○證詞；30至36頁）。
  (五)原告於96年11月29日發函催告被告給付居間仲介報酬550萬
    元，限被告於96年12月5日給付（見本院卷37至40頁）。被
    告於97年1月2日以其未委託原告出售系爭房地之理由函復原
    告（見本院卷42、43頁）。
四、本件爭執事項（見本院卷150頁）：
  (一)兩造有無媒介居間昱晶公司（旭晶公司）買受系爭房地之合
    意？
  (二)如有媒介居間之合意，兩造有無仲介報酬按成交價格百分之
    3計算之合意？
  (三)如無仲介報酬按成交價格3%計算之合意，則本件之報酬若干
    ？
五、原告主張其受被告委任，為其報告及介紹訂立買賣系爭房地
    契約之機會云云，被告則辯稱有意願居間者，應提出仲介申
    請書，且須徵得伊之同意，並簽訂仲介契約云云。經查：
  (一)按所謂報告居間，乃為他方報告訂約機會之居間，媒介居間
    ，則係為他方為訂約媒介之居間，居間人或衹有報告訂約機
    會，或僅為訂約之媒介，或二者兼為之，均無不可。又居間
    契約如何成立，法並無特別規定，僅當事人意思合致即能成
    立，不以簽訂書面為必要。至於居間之報酬，雖為居間契約
    之要素，但如無約定，依其情形，非受報酬，即不為報告訂
    約機會或媒介者，視為允與報酬，且得按價目表所定給付，
    無價目表者，亦得按習慣給付（民法第566條規定參照）。
    是以，即使兩造無仲介契約之要式，仍不得逕謂被告無委任
    原告為其報告或介紹訂約機會之意思，合先敘明。
  (二)仲介被告出售不動產，須先提出申請書（即仲介申請書），
    經被告主管核准，始簽訂仲介其約，接續提出不動產購買申
    請書，雖經被告提出申請書、仲介契約及不動產購買申請書
    為證（見本院卷63至72頁），且據證人甲○○證實（見本院
    卷142頁），惟原告為仲介顏金池買受系爭房地，於96年10
    月5日同時提出買價8150萬元之申請書、仲介契約及不動產
    購買申請書，96年10月29日再一次提出買價1億元之申請書
    、仲介契約及不動產購買申請書，既為被告所不爭執（見不
    爭執事實(三)），足見不以簽署仲介契約為仲介購買不動產之
    必備程序，被告所述之仲介程序，非無調整或變通之可能。
  (三)次參以負責仲介昱晶公司買受系爭房地之證人己○○證述：
    「據我所知，被告是要求先寫申請書，在附上願意購買百分
    之一的支票，經過被告董事會開會是否接受，我認為這樣的
    程序太麻煩，我跟丙○○說，請你轉知吳副理及顏協理，昱
    晶公司很有意願購買，我們想和被告的總經理談，我就跟丙○○說，他去轉知，總經理同意見我和丙○○，我就後來帶
    了昱晶公司的葉宗茂及旭晶公司的李副總去見被告總經理，
    丙○○也有去，當時在場有廖總經理、陳執行副總、吳副理
    、顏協理。」等語（見本院卷112頁反面），益證仲介買受
    不動產不以踐行被告所稱之程序為必要。
  (四)雖證人甲○○證稱其不知道丙○○是否為被告仲介昱晶公司
    買受系爭房地等語（見本院卷142頁反面），惟證人甲○○
    不否認丙○○曾幫忙仲介顏金池買受系爭房地（見本院卷14
    2頁正反面），則丙○○為報告或介紹簽訂買賣系爭房地契
    約而穿梭於被告與買主間之意向，應為甲○○所知悉。又矧
    丙○○代表昱晶公司表達購買系爭房地意願，何以丙○○偕
    同己○○前去會見甲○○時，僅己○○表示其係昱晶公司代
    表人（見本院卷141頁反面），由此更足認丙○○係立於引
    介己○○之角色而到場。而在場之甲○○未予拒絕，甚至安
    排與被告顏進福協理、廖錫勳總經理會面，既為證人甲○○
    所未爭執（見本院卷142頁反面），被告有委任丙○○報告
    及介紹訂約機會之意，亦甚明確。況所謂默示之意思表示，
    係指依表意人之舉動或其他情事，足以間接推知其效果意思
    者而言。依前開證人甲○○、顏進福協理及廖錫勳總經理接
    待丙○○與己○○之情，被告顯然有委任原告報告及媒介簽
    訂買賣系爭房地契約之默示。
  (五)雖被告又辯以原告對於不動產經紀業管理條例第21條第1項
    規定知之甚詳，不可能於簽訂委託契約前即為銷售云云。按
    「經紀業與委託人簽訂委託契約書後，方得刊登廣告及銷售
    。」，固為不動產經紀業管理條例第21條第1項所明定。但
    被告已自陳其於網站上公開揭露不動產物件訊息，任何人都
    可居間銷售，有意願者出具切結書，即出借系爭廠房大門鑰
    匙供人看屋等語，證人己○○復證稱嚴協理說提出申請書、
    仲介書之程序候補等語（見本院卷113頁），更見簽訂委任
    契約非代為銷售不動產之絕對要件。況原告係為被告報告及
    媒介訂約機會，核與前開規定無涉，被告此項抗辯，尚有未
    洽，委不可取。
  (六)綜上所述，原告固未就昱晶公司買受系爭房地提出仲介申請
    書、仲介契約及不動產購買申請書，然證人甲○○明瞭丙○○穿梭於被告與買主間之意向，更出面接待丙○○引介之己○○，甚安排與顏進福協理、廖錫勳總經理會面，堪認被告
    有委任原告報告及媒介簽訂買賣系爭房地締約之默示意思表
    示，兩造間報告及媒介居間之契約應已成立。
六、原告次主張依仲介業界之習慣，買方應按買賣總價4%計付報
    酬，其請求被告按3%計付報酬，堪稱合理，且為被告所同意
    云云，被告則辯稱成交價格愈高報酬比例愈低等語。經查：
  (一)依證人己○○證稱：「一般行情是買賣雙方的仲介合計拿成
    交價金的百分之六以內，賣方一般行情是百分之四以內」等
    語（見本院卷113頁），有無依買賣價金4％計付賣方仲介報
    酬之習慣，即難遽斷。雖證人丙○○又稱甲○○表示如成交
    價愈高，服務費會愈高，4%或6%均有可能等語（見本院卷11
    4頁反面、115頁），但已遭被告否認，證人甲○○復證稱丙○○偕同己○○前來時，並未提到仲介費等語（見本院卷14
    2頁反面），稽諸證人己○○之證詞，又乏被告允諾按買賣
    價金3%計付報酬之事證，原告主張兩造有按買賣價金3%計付
    報酬之合意，核屬無據，自難令被告給付按買賣價金3%計算
    之報酬。
  (二)證人甲○○固證稱系爭房地如果成交，仲介費最高為成交價
    1%至1.2%，成交價格愈高，報酬比例反而愈低等語（見本院
    卷142頁反面），然觀諸原告為介紹顏金池買受系爭房地，
    對被告提出擬買受價金之1.5%計算之報酬申請（8150萬元×
    1.5%＝122萬2500元；1億×1.5%＝150萬元）（見本院卷63
    、64頁），被告既未予退件，足見按買賣價金1.5%計付報酬
    ，為被告所接受，則原告請求按買賣價金之1.5%計付報酬，
    非謂無稽。況證人己○○另證述：「吳副理（指甲○○）有
    提到被告要給成交價百分之一點五的仲介佣金」等語（見本
    院卷113頁反面），益明被告有按買賣價金1.5%給付報酬之
    義務。
  (三)按居間人，以契約因其報告或媒介而成立者為限，得請求報
    酬，民法第568條第1項定有明文。又買賣雙方因居間而成立
    契約時，即應准許居間人請求報酬，最高法院52年台上字第
    2675號及49年台上字第1646號著有判例足資參照。系爭房地
    最終由旭晶公司出面簽訂買賣契約，雖如前述（見不爭執事
    實(四)），惟出面磋商買賣價金者為昱晶公司之葉宗茂，已據
    證人己○○及甲○○證述明確（見本院卷112頁反面、142頁
    反面），可知昱晶公司係以旭晶公司名義簽訂買賣契約，尚
    不妨礙因原告之居間而成立契約之認定，原告以其完成居間
    工作請求按買賣價金1.5%計算之報酬，於法仍屬有據。
七、從而，原告依民法第565條及第566條規定，請求被告給付27
    7萬5千元（即1億8500萬元×1.5%），及自97年1月2日（即
    被告接獲原告催告給付報酬後函復原告之日，見本院卷149
    頁）起至清償日止，按年息5%計算之利息，為有理由，應予
    准許；逾此部分之請求，則無理由，應予駁回。又本件勝訴
    部分，兩造均陳明願供擔保，請准宣告假執行，經核並無不
    合，爰分別酌定相當擔保金額准許之；至其餘假執行之聲請
    ，其餘之訴既經駁回，即失附麗，併駁回之。
八、本件事證已臻明確，兩造其餘攻擊與防禦方法均與判決結果
    不生影響，不再一一論述。
九、訴訟費用負擔之依據：民事訴訟法第79條。
中    華    民    國    97    年    11    月    10    日
                  民事第五庭    法  官  許純芳
以上正本係照原本作成
如對本判決上訴，須於判決送達後20日內向本院提出上訴狀
中    華    民    國    97    年    11    月    10    日
                                書記官  詹雪娥


司法院資訊處製作；財團法人民間司法改革基金會備份。
